【裁判字號】    97,上,863
【裁判日期】    980325
【裁判案由】    返還保證金
【裁判全文】
臺灣高等法院民事判決                   97年度上字第863號
上  訴  人  私立淡江大學
法定代理人  丙○○
訴訟代理人  韓名銅律師
被上訴人    宜蘭縣礁溪鄉公所
法定代理人  甲○○
訴訟代理人  陳倉富律師
上列當事人間請求返還保證金事件，上訴人對於中華民國97年8
月8日臺灣宜蘭地方法院97年度訴字第152號第一審判決提起上訴
，本院於98年3月11日言詞辯論終結，判決如下：
    主  文
上訴駁回。
第二審訴訟費用由上訴人負擔。
    事實及理由
甲、程序方面：
一、按訴狀送達後，原告不得將原訴變更或追加，但請求之基礎
    事實同一者，不在此限，民事訴訟法第255條第1項第2款定
    有明文；又於第二審為訴之變更或追加，非經他造同意，不
    得為之，但第255條第1項第2款至第6款情形，不在此限，亦
    經同法第446條第1項明文規定。
二、上訴人於本院審理時，另主張本件有民法第227條之2第1項
    情事變更原則之適用乙節，因其此部分主張仍係請求被上訴
    人返還保證金，請求之基礎事實仍為同一，揆諸上開之說明
    ，應予准許。至上訴人請求違約金酌減乙節，因其於原審民
    國（下同）97年7月23日言詞辯論時即已提出（見原審卷第
    91頁），原審疏未論列，故其此部分請求尚非於本院審理時
    方為主張，併此敘明。
乙、實體方面：
一、上訴人起訴主張：
    (一)上訴人為擴增蘭陽校區用地，開闢第二聯外道路，乃由董
      事會於93年2月24日與被上訴人簽立協議書（下稱系爭協
      議書），增購礁溪鄉○○段280-5地號面積2.4364公頃鄉
      有土地（下稱系爭土地），於協議書第3條約定上訴人應
      於94年6月30日前完成土地使用變更編定，如未能完成土
      地使用變更編定，被上訴人得將上訴人提供之保證金新台
      幣（下同）250萬元沒收（下稱系爭保證金），終止本件
      協議。上訴人已於94年6月29日完成系爭土地使用變更編
      定，但被上訴人卻於94年10月12日以礁鄉農字第09400129
      96號函主張上訴人未於94年6月30日前完成系爭土地之全
      部變更編定為由，函告終止協議，並將保證金250萬元全
      數沒收。
    (二)因系爭協議書第3條並未約定應完成土地使用變更編定者
      為使用土地之全部或一部？而上訴人增購系爭土地之原意
      ，係為開闢蘭陽校區○○○○道路之用，此由教育部於92
      年10月21日函上訴人、被上訴人於93年2月25日函上訴人
      ，均足認被上訴人知悉上訴人之前開目的，故上訴人既於
      94年6月29日，經宜蘭縣政府核准第二聯外道路部分之交
      通用地變更，即無違反協議書第3條約定之情形。再而，
      系爭土地之使用方法，應由使用人視實際需要而定，因系
      爭土地為林地，未使用仍為林地，無須為「變更編定」，
      故被上訴人主張應為全部土地完成變更編定，即與協議書
      第6條約定抵觸，且無異強令上訴人就未使用之土地亦需
      為變更編定，並無理由，亦有悖於誠實信用原則。
    (三)系爭土地其之其餘部分均因道路之開闢而增值，其間損失
      與利益有因果關係，故上訴人得依民法第227條之2第1項
      規定主張情事變更原則；另因系爭保證金，性質上類同於
      違約金，而系爭土地2.4364公頃中，上訴人所為交通道路
      之使用面積達1.5587公頃（系爭土地經分割後之280-74地
      號土地部分僅有1.1421公頃），未使用者僅為0.8777公頃
      ，故被上訴人因上訴人第二聯外道路的開闢而受有利益，
      亦應依比例減少保證金之給付。
    (四)爰依系爭協議書之約定、情事變更原則及民法第251條規
      定，訴請被上訴人返還保證金250萬元（原審為上訴人敗
      訴之判決，上訴人聲明不服，提起上訴）。並聲明：原
      判決廢棄；上開廢棄部分，被上訴人應給付上訴人250
      萬元；第一、二審訴訟費用由被上訴人負擔。
二、被上訴人則以：
    (一)本件兩造前於93年2月24日簽訂系爭協議書之原意，應係
      指上訴人為擴增其蘭陽校區用地而向被上訴人增購系爭整
      筆面積為2.4364公頃之土地，此觀諸系爭協議書之約定即
      明。至於上訴人開闢第二條聯外道路乙節，僅係包括在擴
      增其蘭陽校區用地範圍內之項目之一而已。上訴人尚不得
      以其嗣後僅完成第二聯外道路部分之土地使用變更編定，
      即倒果為因主張兩造前於93年2月24日簽訂系爭協議書之
      原意為上訴人增購系爭土地僅為開闢第二聯外道路。是以
      被上訴人以上訴人未依協議書第3條約定於94年6月30日前
      完成系爭土地使用變更編定為由，而於94年10月12日以礁
      鄉農字第0940012996號函予以終止協議並沒收（履約）保
      證金，於法並無不合。
    (二)上訴人於第二審始另予變更、追加情事變更原則請求減少
      給付及請求酌減違約金，被上訴人均不同意。且本件與情
      事變更原則無涉；至於系爭保證金，係為促使上訴人履行
      契約，非損害賠償性質之違約金，故不得類推適用違約金
      酌減之規定，且因上訴人就系爭土地僅完成第二聯外道路
      ，反而使被上訴人原有整筆之土地變成數筆破碎畸零之土
      地，被上訴人並未受有利益，故上訴人請求酌減違約金為
      無理由等語，資為抗辯。並聲明：上訴駁回；第一、
      二審訴訟費用由上訴人負擔。
三、兩造不爭執之事項（見本院卷第1宗第104頁背面、第105頁
    ）：
    (一)兩造於93年2月24日簽訂協議書，並約定被上訴人先行出
      具礁溪鄉○○段280-5地號面積2.4364公頃鄉有土地同意
      使用書予上訴人辦理擴增淡江大學蘭陽校區用地。
    (二)被上訴人於94年7月11日礁鄉農字第0940008767號函以上
      訴人未依協議書第3條規定於94年6月30日前完成土地使用
      變更編定為由，函告上訴人於94年7月15日前函復說明。
    (三)上訴人於94年7月14日校總字第0940001926號函敘明已於
      94年6月29日完成交通用地變更之宜蘭縣政府核准公函（
      宜蘭縣政府94年6月29日府地三字第0940076310號），而
      該函之副本已抄送被上訴人。
    (四)被上訴人以94年10月12日礁鄉農字第0940012996號函通知
      上訴人終止協議並沒收保證金。
    (五)系爭土地嗣後於94年6月27日分割為7筆土地，地號為：
      280-5、280-74、280-75、280-76、280-77、280-78、280
      -79。
四、兩造之爭點（見本院卷第1宗第105頁）：
    (一)系爭協議書第3條約定：「乙方（即上訴人）應於九十四
      年六月三十日前完成土地使用變更編定」，究係指包括系
      爭土地之全部？抑或僅其中一部即可？
    (二)本件有無上訴人主張之情事變更原則之適用？
    (三)系爭協議書約定上訴人提供250萬元作為設校保證金之性
      質為何？上訴人主張係違約金，並主張酌減有無理由？
五、本院之判斷：
    (一)系爭協議書第3條約定：「乙方（即上訴人）應於九十四
      年六月三十日前完成土地使用變更編定」，究係指包括系
      爭土地之全部？抑或僅其中一部即可？
      1.上訴人主張依簽訂協議書前之相關函文內容，均可得知
        上訴人購買系爭土地是要作為第二聯外道路使用，其已
        於94年6月29日完成系爭土地中有關第二聯外道路之土
        地使用變更編定，已符合系爭協議書第3條之約定云云
        ；被上訴人則抗辯上訴人於前開時間完成土地使用變更
        編定者，僅是系爭土地的一部分，並非系爭土地全部，
        而兩造於系爭協議書第3條係約定上訴人於94年6月30日
        前完成系爭土地全部之使用變更編定，故上訴人確已違
        反系爭協議書第3條之約定，被上訴人得將保證金250萬
        元沒收等語。
      2.兩造於93年2月24日簽訂系爭協議書，約定：「茲為甲
        方（即被上訴人）先行同意出具土地使用同意書予乙方
        （即上訴人）辦理擴增淡江大學蘭陽校區用地，雙方議
        定條件如左：一甲方同意先行出具礁溪鄉○○段280-5
        地號面積2.4364公頃鄉有土地同意書予乙方申請擴增淡
        江大學蘭陽校區之用。二雙方完成協議書簽訂之同時，
        甲方需提供該筆土地有關文件供乙方向教育部申請擴增
        淡江大學蘭陽校區之用，．．。三乙方應94年6月30日
        前完成土地使用變更編定，如未能完成土地使用變更編
        定，甲方得將保證金250萬元整沒收，本協議終止，該
        土地使用同意書失效。．．．六乙方未依本協議書第4
        條付清價款前，除先行同意開闢聯外道路之外，不得在
        該筆土地上作為其他用途、轉讓或不為擴增學校用地等
        情事發生．．．」等語，有上訴人所提出，兩造均不爭
        執之系爭協議書1份附卷可稽（見原審卷第8頁）。依上
        開協議書之約定內容，明顯可見被上訴人所提供之土地
        為280-5地號土地，並且載明面積為2.4364公頃即為系
        爭土地全部面積，而第3條之約定並未侷限係部分土地
        ，至於第6條則是被上訴人同意上訴人於付清價款前，
        得於系爭土地開闢聯外道路之約定而已，兩者亦無抵觸
        情形。且依證人即參與協議過程而訂約時亦在場、當時
        分別擔任被上訴人農經課課長之丁○○、主任秘書之己
        ○○均到庭證稱上訴人購買系爭土地是要作第二聯外道
        路、自來水加壓站、社區學院使用，第二聯外道路僅為
        其中的一項，故上訴人應於94年6月30日前完成土地使
        用變更編定者，為系爭土地的全部，並非一部分等語（
        見本院卷第1宗第102頁背面至第104頁）。
      3.另據被上訴人所提出，上訴人於92年9月8日以校總字第
        0920002426號函送製作日期為92年8月27日之「淡江大
        學蘭陽分部增購礁溪鄉○○段280-5地號土地購置計畫
        書」予被上訴人時，於該函之主旨欄載明「為提升本校
        蘭陽分部競爭力，擬增購礁溪鄉○○段二八Ｏ之五地號
        土地．．．」；於說明一載明「旨揭土地位於德佑大道
        及宜六線並緊臨本校蘭陽分部，購置後將構建校園第二
        條聯外道路以縮短進入校園路程及符合內政部營建署要
        求，且便利電力、電信、自來水等外管線路施作。部分
        土地預留做為未來社區學院之建設，以學術研究服務社
        會，促進蘭陽地區之繁榮」（見本院卷第1宗第174頁）
        ，亦可見上訴人於規劃時，並非僅將系爭土地作為第二
        聯外道路使用。
      4.至於上訴人未完成系爭土地全區變更編定之原因，係因
        上訴人確定購置系爭土地時，向營建署詢問後，若為全
        區編定應辦理雜項工程．．．，如僅辦理第二聯外道路
        之變更編定較簡單，經向學校報告後，裁定先辦理第二
        聯外道路之交通用地變更，業經證人即上訴人蘭陽校園
        籌備處礁溪辦事處主任戊○○於本院97年11月18日準備
        程序時到庭為證人並提出補充其陳述之書狀記載明確，
        有該書狀1份在卷可稽，兩造亦對該書狀之形式表示不
        爭執等語（見本院卷第1宗第35頁、第72頁、第100頁背
        面）。
      5.又系爭280-5地號土地原係2.4364公頃，嗣於94年6月27
        日經分割為下述7筆地號土地：280-5（面積：0.235公
        頃、使用地類別：暫未編定）、280-74（面積：1.1421
        公頃、使用地類別：交通用地）、280-75（面積：0.56
        36公頃、使用地類別：暫未編定）、280-76（面積：0.
        1258公頃、使用地類別：暫未編定）、280-77（面積：
        0.2285公頃、使用地類別：暫未編定）、280-78（面積
        ：0.0465公頃、使用地類別：暫未編定）、280-79（面
        積：0.0949公頃、使用地類別：暫未編定），有上開土
        地登記第二類謄本共8份存卷可按（見本院卷第1宗第
        206頁、第364頁至第370頁）。且上訴人迄94年6月29日
        時止，確係僅將自系爭土地分割出來、面積1.1421公頃
        之280-74地號土地由山坡地保育區變更編定為交通用地
        ，至系爭土地之其餘部分則均未完成使用編定，亦有上
        訴人提出之宜蘭縣政府94年6月29日府地三字第0940076
        310號函影本1份附卷可稽（見本院卷第1宗第第221頁，
        同函中所載之280-80地號土地則與本件無關）。
      6.綜上所述，依上訴人先前之規劃，嗣後與被上訴人簽訂
        系爭協議書約定之內容，以及證人丁○○、己○○之證
        詞等，足認系爭協議書係就280-5地號土地之全部面積
        所為之相關約定，至於設置聯外道路僅為被上訴人擴增
        蘭陽校區之一部分。從而，兩造既於系爭協議書第3條
        約定上訴人「應於94年6月30日前完成土地使用變更編
        定」，上訴人即不得再以其得視有實際需要時，才就欲
        使用之土地部分為使用變更編定。又上訴人至94年6月
        29日止，僅將自系爭土地分割出來、面積1.1421公頃之
        280-74地號土地由山坡地保育區變更編定為交通用地，
        系爭土地之其餘部分均未完成使用編定，上訴人即有違
        系爭協議書第3條之約定，被上訴人自得依上開之約定
        ，沒收系爭保證金250萬，且被上訴人既係依系爭協議
        書之約定而沒收保證金，亦難認被上訴人上開行為有違
        誠實信用原則。故上訴人主張系爭協議書第3條所約定
        應於94年6月30日前完成土地使用變更編定者，僅限聯
        外道路部分；以及被上訴人沒收保證金有違誠信原則云
        云，均不足採。
      7.至上訴人提出兩造訂立系爭協議書前，教育部於92年10
        月21日台高(三)字第0920152246號函記載為構建蘭陽第二
        聯外道路，擬購買系爭土地等內容（見原審卷第16頁）
        ，係上訴人與被上訴人訂約前之行為。嗣上訴人於93
        年2月24日與被上訴人訂立系爭協議書時，約定被上訴
        人就系爭土地之全部面積出具同意書，供上訴人擴增淡
        江大學蘭陽校區之用等文字（詳如前開2.所述），其即
        應依系爭協議書之約定內容履行，尚不得主張訂約前之
        某部分為其訂約之原意。另證人戊○○、乙○○（前淡
        江大學總務長）雖均到庭證述系爭土地確係要作第二聯
        外道路使用，惟因兩造間相關之權利義務，應依兩造於
        93年2月24日訂立之協議書之約定，已如前述，故上開
        證人之證詞尚不得作為有利於上訴人之認定，併此敘明
        。
      8.又上訴人以被上訴人於93年2月25日以礁鄉農字第09300
        02480號函同意上訴人為開闢第二條聯外道路而提供系
        爭土地作為道路使用，以及於94年6月2日以礁鄉農字第
        0940006910號函為上訴人辦理蘭陽校區○○○○道路變
        更編定，同意出具申請變更編定同意書（見原審卷第17
        頁、本院卷第1宗第226頁），主張其訂立系爭協議書之
        原意為第二聯外道路云云。因依系爭協議書第1條約定
        ，被上訴人應出具系爭土地之同意書供上訴人申請擴增
        蘭陽校區之用，而上訴人購置系爭土地作為第二聯外道
        路，為其購買系爭土地之一部分目的，均已如前述（見
        兩造不爭執之事項(一)），故尚不得以被上訴人有上開復
        函，即認系爭協議書約定之內容僅為第二聯外道路，故
        上訴人上開主張，尚非可採。
    (二)本件有無上訴人主張之情事變更原則之適用？
      1.上訴人主張系爭土地因道路之開闢而增值，故本件有民
        法第227條之2第1項規定情事變更原則之適用云云；被
        上訴人則抗辯本件與民法上開規定未合等語。
      2.按契約成立後，情事變更，非當時所得預料，而依其原
        有效果顯失公平者，當事人得聲請法院增、減其給付或
        變更其他原有之效果，民法第227條之2第1項定有明文
        。本條所謂情事變更，非當時所得預料，依其原有效果
        顯失公平者，係指情事遽變，非契約成立當時所得預料
        ，依一般觀念，認為如依其原有效果顯然有失公平而言
        （最高法院93年度台上字第2503號判決意旨參照）。
      3.經查：
        本件上訴人於90年12月19日即以（90）校總字第3699
          號函請被上訴人同意購置系爭土地，業經證人即上訴
          人蘭陽校園籌備處礁溪辦事處主任戊○○證述在卷，
          並有其提出之前開函文影本1份存卷可參（見本院卷
          第1宗第34頁背面、第48頁），而兩造迄93年2月24日
          始簽立系爭協議書，於第3條中約定上訴人應於94年6
          月30日前完成土地使用變更編定，否則被上訴人得沒
          入系爭保證金等情，均已如上述。故兩造於系爭協議
          書訂立前，業已磋商甚久，經審酌雙方之權益後，方
          訂立系爭協議書。
        又上訴人並未舉證證明本件自93年2月24日系爭協議
          書訂立後，迄94年6月30日上訴人應完成土地使用變
          更編定之日止，有情事遽變，非兩造訂約當時所得預
          料，致依一般觀念，認為如依原有效果顯然有失公平
          之情形，故其空言主張本件有情事變更原則之適用，
          即有未合。至系爭土地部分經上訴人開闢道路後，被
          上訴人是否受有利益，係屬上訴人主張酌減違約金有
          無理由之問題（詳如下述），尚與情事變更無涉，併
          此說明。
    (三)系爭協議書約定上訴人提供250萬元作為設校保證金之性
      質為何？上訴人主張係違約金，並主張酌減有無理由？
      1.上訴人主張系爭保證金係違約金性質，且上訴人第二聯
        外道路的開闢會使週邊土地價值提高，故應酌減違約金
        云云；被上訴人抗辯系爭保證金係履約保證金性質，不
        得類推適用違約金酌減之規定，且被上訴人原有整筆之
        土地變成數筆破碎畸零之土地，反而更難使用，故被上
        訴人並未受有利益，上訴人請求酌減違約金為無理由等
        語。
      2.當事人得約定債務人於債務不履行時，應支付違約金。
        違約金，除當事人另有訂定外，視為因不履行而生損害
        之賠償總額。其約定如債務人不於適當時期或不依適當
        方法履行債務時，即須支付違約金者，債權人除得請求
        履行債務外，違約金視為因不於適當時期或不依適當方
        法履行債務所生損害之賠償總額。準此，除當事人另有
        訂定外，違約金即應視為因債務不履行而生損害之賠償
        總額（最高法院95年度台上字第627號判決意旨參照）
        。
      3.本件經核兩造於系爭協議書第2條約定上訴人交付250萬
        元予被上訴人作為設校保證金，並於第3條約定上訴人
        未能如期完成土地使用變更編定時，被上訴人得將該保
        證金沒收等情，堪認上開保證金實屬民法第250條第1項
        之違約金性質，故被上訴人抗辯系爭保證金非屬違約金
        性質云云，即非可採。
      4.惟系爭土地經分割為7筆土地後，上訴人作為第二聯外
        道路之280-74地號土地蜿蜒於系爭土地內，且占據多數
        之面積，其餘分割後之地號土地之面積均不大，分布於
        280-74地號土地之上方、下方、左側及右側，有被上訴
        人提出，為上訴人不爭執之分割後地號與面積圖1份存
        卷可參（原審卷第94頁及本院卷第1宗第76頁），從而
        ，被上訴人抗辯因上訴人就系爭土地部分完成第二聯外
        道路後，反而使被上訴人原有整筆之土地變成數筆破碎
        畸零之土地，於使用上更有困難，被上訴人並未受有利
        益乙節，堪予採信。是以被上訴人既未因上訴人之一部
        履行而受有利益，上訴人主張依民法第251條酌減違約
        金，即無理由。
六、綜上所述，上訴人確有違反系爭協議書第3條約定之情事，
    被上訴人依上開約定沒收上訴人提供之保證金250萬元，尚
    無不合。故上訴人主張依系爭協議書之約定、情事變更原則
    及民法第251條規定，訴請被上訴人返還保證金250萬元，為
    無理由，應予駁回。原審為上訴人敗訴之判決，並無不合。
    上訴意旨指摘原判決不當，求予廢棄改判，為無理由，應予
    駁回。
七、本件事證己明，兩造其餘攻擊防禦方法及所舉證據，經本院
    審酌後，核與本件判決結果不生影響，爰不再一一論述。
八、據上論結，本件上訴為無理由，依民事訴訟法第449條第1項
    、第78條，判決如主文。
中    華    民    國    98    年    3     月    25    日
                    民事第十四庭
                        審判長法  官  張  蘭
                              法  官  鄭純惠
                              法  官  邱瑞祥
正本係照原本作成。
如不服本判決，應於收受送達後20日內向本院提出上訴書狀，其
未表明上訴理由者，應於提出上訴後20日內向本院補提理由書狀
（均須按他造當事人之人數附繕本）上訴時應提出委任律師或具
有律師資格之人之委任狀；委任具有律師資格者，另應附具律師
資格證書及釋明委任人與受任人有民事訴訟法第466條之1第1項
但書或第2項（詳附註）所定關係之釋明文書影本。
中    華    民    國    98    年    3     月    25    日
                              書記官  明祖星
附註：
民事訴訟法第466條之1（第1項、第2項）：
對於第二審判決上訴，上訴人應委任律師為訴訟代理人。但上訴
人或其他法定代理人具有律師資格者，不在此限。
上訴人之配偶、三親等內之血親、二親等內之姻親，或上訴人為
法人、中央或地方機關時，其所屬專任人員具有律師資格並經法
院認為適當者，亦得為第三審訴訟代理人。


司法院資訊處製作；財團法人民間司法改革基金會備份。
